【裁判字號】    94,訴,979
【裁判日期】    991231
【裁判案由】    返還金錢
【裁判全文】
臺灣高雄地方法院民事判決               94年度訴字第979號
原      告  張伊蕎即張美瑛）.
            張文鍵
            張文峙
共      同
訴訟代理人  焦文城律師
            施秉慧律師
被      告  趙淑品
訴訟代理人  吳春生律師
            陳松甫律師
複代理人    蔡念辛
當事人間返還金錢事件，本院民國99年12月20日言詞辯論終結，
判決如下：
  主  文
原告之訴及假執行之聲請均駁回。
訴訟費用由原告負擔。
  事實及理由
一、原告主張：被告為原告張伊蕎（即張美瑛）、張文鍵、張文
    峙之繼母，於民國83年12月30日原告等之父張茂裕過世後，
    張茂裕之兄弟張茂琳、張茂進、張茂添、張茂燈將其等與張
    茂裕（以下稱張茂裕等5 兄弟）共有坐落高雄市○○區○○
    段2602、2646及2677地號三筆土地（以下稱系爭土地）陸續
    出售，將所得價金5 分之1 即新台幣（下同）6014萬1399元
    （2602地號600 萬元、2646地號1014萬9896元及2677地號
    4399萬1503元，以下稱系爭價金）交付被告保管，原應由兩
    造均分，各取得1253萬5349元，被告將應分配予原告等之款
    項侵占入己，侵害原告等之價金所有權及原告等得向被告請
    求返還保管價金之債權，爰依侵權行為損害賠償及不當得利
    之法律關係，請求被告應給付原告等各500 萬元及自準備書
    狀繕本送達被告翌日（94年7 月4 日）起至清償日止之法定
    遲延利息，並願供擔保，請准宣告假執行。
二、被告則以：兩造為張茂裕之繼承人，應繼分各為4 分之1 ，
    系爭價金為張茂裕之遺產，尚未經分割，應為兩造公同共有
    。張茂裕生前與其兄弟共5 人共有土地66筆，彼等協議5 兄
    弟各得5 分之1 ，分別由張茂裕等5 兄弟就各筆土地產權為
    權利登記人（掛名登記），故張茂裕之遺產除系爭土地外，
    尚包括登記於張茂裕其他兄弟名下之土地。系爭土地出售所
    得而應歸張茂裕所得之款項固交予被告，惟張茂裕等5 兄弟
    共有坐落高雄市○○區○○段578 地號、義民段1197、1197
    -1、1156 、1157 地號、高雄縣仁武鄉○○段320 、320-1
    、347 、363 地號土地及仁雄段833 建號建物（以下稱大順
    段等土地及建物）出售所得價金由張茂裕分得之4668萬8000
    元，則交予原告張伊蕎，亦未分予被告，足見兩造分別保管
    張茂裕之部分遺產。而遺產之分割、應繼分之分配或是否受
    侵害，應從全部遺產觀察計算，而非單就個別之部分遺產主
    張。在張茂裕之遺產分割前，兩造對該遺產既為公同共有，
    即無所謂應有部分，既不得就遺產中某特定部分請求返還自
    己部分，自不生應有部分遭侵奪而有損害賠償或不當得利問
    題，原告等之請求顯無理由。又兩造於84年至91年間同居共
    財，並由被告照顧原告等成長，是若認被告以遺產管理人地
    位保管系爭價金，原告等得請求按應繼分返還，亦應扣除管
    理遺產等相關費用，以及兩造共同生活期間之生活支出費用
    ，故原告等之請求無理由。若認原告等請求有理由，則以原
    告等受領張茂裕其他部分遺產（即前開大順段等土地及建物
    出售所得而分歸張茂裕之價金）而應分由被告取得之金額予
    以抵銷。爰請求駁回原告之訴及假執行之聲請；如受不利判
    決，願供擔保請准宣告免為假執行。
三、兩造不爭執之事項：
  （一）張茂裕於 83 年 12 月 30 日死亡，兩造為張茂裕之繼
        承人。
  （二）系爭價金由被告收取，按應繼分計算，兩造各可得
          1253萬5349元，被告未分配予原告等。
  （三）出售大順段土地建物所得價金應由張茂裕分得之款項由
        原告張伊蕎收受，未分配予被告。
  （四）兩造於84年12月20日簽立之張茂裕遺產分割協議書，不
        包括系爭價金及張茂裕等5 兄弟共有而掛名登記在張茂
        裕其他兄弟名下之土地而應屬於張茂裕之遺產，張茂裕
        之遺產尚未分割完畢。
四、兩造爭執之事項：
    原告等主張被告侵占彼等就系爭價金得分得之金額，侵害彼
    等之所有權及返還保管價金之債權云云（見本院卷五第23頁
    ），但為被告所否認，故本件厥為爭執者，即系爭價金是否
    為兩造公同共有，原告對系爭價金按應繼分計算可分得之金
    額（即1253萬5349元）有無所有權，原告等就該金額有無請
    求被告返還保管價金之債權。
五、按繼承人有數人時，在分割遺產前，各繼承人對於遺產全部
    為公同共有，民法第1151條定有明文，又繼承人對公同共有
    之遺產並無應有部分可言（最高法院37年上字第6419號判例
    參照）。本件兩造雖曾於84年12月20日簽立張茂裕遺產分割
    協議書，但不包括系爭價金及張茂裕等5 兄弟共有而掛名登
    記在張茂裕其他兄弟名下之土地而應屬於張茂裕之遺產張茂
    裕之遺產尚未分割完畢等情，為兩造所不爭；且原告等自承
    彼等請求被告分配系爭價金，為被告所拒等情，被告亦抗辯
    系爭價金未經分割等語，足見系爭價金仍為張茂裕之遺產，
    尚未分割，而為兩造公同共有，至堪認定，原告等主張兩造
    已因簽立遺產分割協議書，對系爭價金已無維持公同共有之
    意思云云，自無足取。從而，兩造對系爭價金均無應有部分
    ，在分割以前，兩造對依應繼分計算可分得之金額自無所有
    權可言，故原告等主張彼等應各可分得1253萬5349元，被告
    將之侵占入己，侵害彼等之所有權云云，自屬無據。又系爭
    價金既仍為未經分割之遺產，而為兩造公同共有，被告保管
    系爭價金係保管張茂裕之遺產，而非保管自己或原告等所有
    之金錢，原告等即無請求被告返還其應分得金額之債權存在
    ，是原告等主張被告侵害其返還保管價金之債權云云，亦無
    理由。
六、原告等主張被告於刑案偵查中自承系爭價金已花用殆盡，故
    被告已將系爭價金侵占入己云云，縱然屬實，惟系爭價金為
    張茂裕之遺產，為兩造公同共有，張茂裕之兄弟將之交付被
    告，被告所保管者乃張茂裕之遺產，已詳如前述；被告如有
    不法之侵占行為，係侵害應屬於繼承人因繼承而取得之遺產
    ，該侵權行為所生之債權，乃公同共有債權，繼承人即公同
    共有人中一人或數人，請求就自己可分得之部分為給付，仍
    非法之所許（最高法院87年台上字第2473號判決參照）。準
    此，原告等本於侵權行為或不當得利之法律關係，主張被告
    應給付按其應繼分計算可分得金額，於法自有未合，是原告
    等依此請求被告給付原告等各500 萬元及法定遲延利息，即
    乏依據，不能准許。其假執行之聲請亦失所附麗，應併予駁
    回。
七、結論：原告之訴為無理由，依民事訴訟法第78條、第85條第
    1 項、第85條第2 項，判決如主文。
中    華    民    國    99    年    12    月    31    日
                  民事第一庭  審判長法  官  高金枝
                                    法  官  陳嘉惠
                                    法  官  盧怡秀
以上正本係照原本作成。
如對本判決上訴，須於判決送達後20日內向本院提出上訴狀。如
委任律師提起上訴者，應一併繳納上訴審裁判費。
中    華    民    國    99    年    12    月    31    日
                                    書記官  林妙妙

司法院資訊處製作；財團法人民間司法改革基金會備份。
